【裁判字號】    99,簡上,444
【裁判日期】    991230
【裁判案由】    詐欺
【裁判全文】
臺灣臺北地方法院刑事判決             99年度簡上字第444號
上  訴  人  臺灣臺北地方法院檢察署檢察官
被      告  林韋弘
上列上訴人因被告所犯詐欺案件，不服本院刑事庭民國99年10月
29日99年度簡字第4074號第一審刑事簡易判決（聲請簡易判決處
刑案號：臺灣臺北地方法院檢察署99年度偵字第13732 號），提
起上訴，本院管轄之第二審合議庭判決如下：
    主  文
原判決撤銷。
林韋弘幫助意圖為自己不法之所有，以詐術使人將本人之物交付
，處拘役伍拾日，如易科罰金，以新臺幣壹仟元折算壹日。
    事  實
一、林韋弘對於社會上詐欺案件層出不窮，詐欺集團多利用電話
    轉接或人頭電話之方式連絡詐欺對象，以逃避追緝等情應無
    法諉為不知，竟基於幫助他人為詐欺取財之不確定犯意，於
    民國96年8 月7 日與邱義鵬（所涉幫助詐欺犯行，業經本院
    以97年度易字第795 號判決判處拘役50 日 ，嗣經上訴，為
    臺灣高等法院以98年度上易字第257 號判決駁回上訴確定）
    至臺北縣五股鄉某通訊行，推由邱義鵬以其名義申辦和信電
    信股份有限公司0000000000號行動電話門號並取得SIM 卡1
    枚，由林韋弘繳納相關費用後，林韋弘即將上開行動電話門
    號SIM 卡提供予蘇中正（所涉詐案件，業經臺灣桃園地方法
    院以97年度易字第812 號判決判處有期徒刑7 年6 月）為首
    之詐欺集團成員中之真實姓名年籍均不詳綽號「阿化」之成
    年人，由「阿化」轉交予蘇中正統籌運用，俾便其使用該門
    號聯繫集團成員等事宜。嗣蘇中正所屬詐欺集團成員即基於
    意圖為自己不法所有之犯意，於96年8 月31日上午8 時許，
    冒充「保安警察第六總隊主任王俊銘」及「洪志祥警官」之
    名義，撥打電話向徐士凱佯稱其帳戶被鎖定，徐士凱需配合
    將金錢轉至指定之帳戶云云，致徐士凱陷於錯誤，遂於同日
    下午1 時許，至臺灣中小企業銀行股份有限公司斗六分行，
    以臨櫃匯款之方式，將新臺幣（下同）6 萬元匯至該詐欺集
    團成員林威成（所涉詐欺犯行，業經本院以97年度易字第11
    9 號判決判處拘役50日確定）所有第一商業銀行延吉分行帳
    戶（帳號00000000000 號）內，蘇中正所屬詐欺集團成員再
    利用前揭0000000000號行動電話門號指示林威成將該筆款項
    提領一空。另於96年8 月底某日，由蘇中正在報紙分類廣告
    欄刊登徵人訊息，並留前揭0000000000號行動電話門為聯絡
    方式，黃永福（所涉幫助詐欺犯行，業經臺灣新竹地方法院
    以97年度竹簡字第792 號判決判處有期徒刑4 月確定）於閱
    得上開訊息後，即撥打電話與之聯繫，並將其所有中國信託
    商業銀行中和分行之帳戶（帳號0000000000號）存摺、提款
    卡及密碼，交付予蘇中正所屬詐欺集團使用，該詐欺集團成
    員即於96年9 月6 日晚上8 時許，聯繫劉秉欣，佯稱劉秉欣
    在雅虎奇摩拍賣網所購買商品之付款方式需至自動提款機前
    重新設定云云，使劉秉欣陷於錯誤，而依對方指示至自動櫃
    員機分別轉帳2 萬元及7 千元至黃永福前開帳戶，並旋遭提
    領一空。
二、案經臺灣臺北地方法院檢察署檢察官自動檢舉簽分偵查起訴
    ，嗣經被告自白犯罪，本院改依簡易判決處刑。
    理  由
一、按被告以外之人於審判外之言詞或書面陳述，除法律有規定
    者外，不得作為證據；又被告以外之人於審判外之陳述，雖
    不符合同法第159 條之1 至第159 條之4 之規定，但經當事
    人於審判程序同意作為證據，法院審酌該言詞陳述或書面陳
    述作成時之情況，認為適當者，亦得為證據。當事人、代理
    人或辯護人於法院調查證據時，知有第159 條第1 項不得為
    證據之情形，而未於言詞辯論終結前聲明異議者，視為有前
    項之同意，刑事訴訟法第159 條第1 項及第159 條之5 分別
    定有明文。其立法意旨在於傳聞證據未經當事人之反對詰問
    予以核實，原則上先予排除，惟若當事人已放棄反對詰問權
    ，於審判程序中表明同意該等傳聞證據可作為證據；或基於
    尊重當事人對傳聞證據之處分權，及證據資料愈豐富，愈有
    助於真實發見之理念，且強化言詞辯論主義，使訴訟程序得
    以順暢進行，上開傳聞證據亦均具有證據能力。本判決下列
    所引用之證據資料，均經依法踐行調查證據程序，當事人於
    本院言詞辯論終結前亦未聲明異議，本院審酌證據資料製作
    時之情況，均無違法不當及證明力明顯過低之瑕疵，亦查無
    依法應排除其證據能力之情形，認以之作為證據應屬適當，
    皆有證據能力。
二、前揭犯罪事實，業據被告林韋弘於原審、本院審理時坦認不
    諱（見本院99年度易字第1898號卷第31頁反面、本院99年12
    月16日審判筆錄），而取得上開行動電話SIM 卡1 枚之蘇中
    正所屬詐欺集團成員即於96年8 月31日上午8 時許，冒充「
    保安警察第六總隊主任王俊銘」及「洪志祥警官」之名義，
    撥打電話向徐士凱佯稱其帳戶被鎖定，徐士凱需配合將金錢
    轉至指定之帳戶云云，致徐士凱陷於錯誤，遂於同日下午1
    時許，至臺灣中小企業銀行股份有限公司斗六分行，以臨櫃
    匯款之方式，將6 萬元匯至該詐欺集團成員林威成所有上開
    第一商業銀行延吉分行帳戶內，蘇中正所屬詐欺集團成員再
    利用前揭0000000000號行動電話門號指示林威成將該筆款項
    提領一空；另於96年8 月底某日，由蘇中正在報紙分類廣告
    欄刊登徵人訊息，並留前揭0000000000號行動電話門為聯絡
    方式，黃永福於閱得上開訊息後，即撥打電話與之聯繫，並
    將其所有上開中國信託商業銀行中和分行之帳戶存摺、提款
    卡及密碼，交付予蘇中正所屬詐欺集團使用，該詐欺集團成
    員即於96年9 月6 日晚上8 時許，聯繫劉秉欣，佯稱劉秉欣
    在雅虎奇摩拍賣網所購買商品之付款方式需至自動提款機前
    重新設定云云，使劉秉欣陷於錯誤，而依對方指示將2 萬7
    千元款項匯入黃永福前開帳戶，旋即由該詐騙份子將款項提
    領一空等情，業據被害人徐士凱、劉秉欣於警詢時證述綦詳
    （見96年度偵字第25717 號卷第14頁至第15頁、97年度偵字
    第4959號卷第10頁至第11頁），並經證人林威成、邱義鵬於
    偵查及本院97年度易字第795 號案件審理時、蘇中正於偵查
    中、黃永福於警詢中證述明確，復有邱義鵬上揭行動電話之
    通聯調閱查詢單、96年8 月31日徐士凱之臺灣中小企業銀行
    匯款申請書、第一商業銀行延吉分行函及附件及黃永福上開
    帳戶歷史交易查詢表在卷可稽（見96年度偵字第25717 號卷
    第21頁至第22頁、第16頁、第17頁至第20頁、97年度偵字第
    4959號卷第16頁至第18頁）。再由本件被害人徐士凱、劉秉
    欣指訴遭詐騙之情節觀之，該詐騙手法與時下一般詐騙份子
    假冒檢警辦案、利用網路或人頭電話詐騙被害人匯款，藉以
    訛詐金錢之手法一致，且由前揭卷附人頭帳戶林威成、黃永
    福2 人前開帳戶交易明細表，被害人匯入款項後，旋即遭人
    提走等情觀之，被害人所指遭詐騙份子詐騙財物之情，堪可
    信實。
三、按行動電話係供通訊聯絡之用，申辦行動電話SIM 卡並無任
    何特殊之限制，一般民眾皆可以持雙證件（身分證、健保卡
    或駕照）之方式申辦之，且任一人均可任意申辦數行動電話
    號碼供使用，此乃眾所週知之事實，而依一般人之社會生活
    經驗，苟不以自己名義申辦行動電話，卻向不熟悉之不特定
    人蒐集他人之行動電話供己使用，應可預見其目的極可能利
    用該行動電話供作非法使用。被告係成年人，其與自稱「阿
    化」之成年人素不相識，其既將上揭行動電話SIM 卡轉交與
    「阿化」，應可預見前揭行動電話SIM 卡淪落於他人手中，
    極可能被利用為與詐騙有關之犯罪工具，雖無取得前述行動
    電話號碼者必然持以詐騙他人之確信，仍願將前開行動電話
    SIM 卡交予他人使用，顯然對於該人縱以該行動電話號碼作
    為不法詐騙使用，予以容認，足見被告有幫助詐騙份子利用
    其上開行動電話號碼為詐欺之不確定故意及行為明甚。綜上
    所述，本件事證明確，被告幫助詐欺犯行，洵堪認定，應依
    法論科。
四、次按幫助犯之成立，主觀上行為人須有幫助故意，客觀上須
    有幫助行為，意即需對於犯罪與正犯有共同之認識，而以幫
    助之意思，對於正犯資以助力，而未參與實施犯罪之行為者
    而言（參照最高法院75年度台上字第1509號、88年度台上字
    第1270號判決意旨）。核被告將上揭行動電話SIM 卡交予真
    實姓名年籍不詳之「阿化」，再由該人或其轉手者持以詐騙
    被害人財物，其顯係基於幫助他人詐欺財物之犯意，且其所
    為提供上揭行動電話SIM 卡予他人之行為，亦屬刑法詐欺罪
    構成要件以外之行為，其既以幫助他人犯罪之意思而參與犯
    罪構成要件以外之行為，故被告應成立刑法第339 條第1 項
    、第30條第1 項前段詐欺取財罪之幫助犯。又被告以一幫助
    詐欺行為，幫助正犯詐欺被害人徐士凱、劉秉欣，而侵害該
    等人財產法益，為一行為觸犯數罪名之想像競合犯，應依刑
    法第55條規定，從一重處斷。另被告林韋弘幫助正犯詐欺被
    害人劉秉欣之幫助行為僅1 個，雖正犯施用詐術詐欺使被害
    人劉秉欣分2 次交付財物，乃正犯該次詐欺取財行為使被害
    人分次交付財物之結果，祇成立1 詐欺取財罪，被告為幫助
    犯，亦祇成立1 幫助詐欺取財罪。被告係幫助他人犯罪，爰
    依刑法第30條第2 項之規定，按正犯之刑減輕之。
五、原審認被告罪證明確，予以論罪科刑，固非無見。惟按刑法
    第28條之共同正犯，係指2 人以上共同實施犯罪之行為者而
    言，幫助他人犯罪，並非實施正犯，在事實上雖有2 人以上
    共同幫助殺人，要亦各負幫助殺人責任，仍無適用該條之餘
    地。（最高法院33年上字第793 號判例、72年度臺上字第71
    15號、82年度台上字第6087號判決可資參照），又按幫助係
    從犯，係從屬於正犯而成立，刑法上既無「共同幫助」之情
    ，當亦無「幫助共同」之可言，蓋幫助係從屬於正犯而成立
    ，因此，幫助1 人為幫助，幫助2 人、3 人仍為幫助，如於
    結論欄內以幫助犯論罪時並引用刑法第28條共犯之條文，則
    有不妥（司法院（70）廳刑一字第1104號、臺灣高等法院暨
    所屬法院70年度法律座談會參照），是被告所幫助之詐欺集
    團成員相互間，就上開詐欺取財犯行，縱有犯意聯絡及行為
    分擔，均為共同正犯，亦無須論以被告有幫助共同詐欺取財
    之必要，本件原審於主文欄論被告係犯共同幫助共同詐欺罪
    ，並於據上論斷欄引用刑法第28 條 ，尚有未洽，上訴人據
    此提起上訴，為有理由，自應由本院將原判決撤銷改判。爰
    審酌被告無犯罪前科，其品行、素行狀況，有臺灣高等法院
    被告前案紀錄表在卷可憑，其犯罪之動機、目的係因貪圖一
    己私利，其提供前揭行動電話SIM 卡交予他人犯罪使用，助
    長詐欺犯罪之猖獗，非但增加被害人尋求救濟及治安機關查
    緝犯罪之困難，亦使不法詐欺犯得以順利掩飾其詐欺所得之
    財物，危害被害人財產安全及社會治安，惟念及被告並未實
    際參與詐騙行為，犯後坦承犯行，態度尚可，及其之生活狀
    況、知識程度、及被害人受騙金額多寡等一切情狀，量處如
    主文第一項所示之刑，並諭知易科罰金之折算標準，以示懲
    儆。
據上論斷，應依刑事訴訟法第455 條之1 第1 項、第3 項、第36
9 條第1 項前段、第364 條、第299 條第1 項前段，刑法第30條
第1 項前段、第2 項、第339 條第1 項、第55條、第41條第1 項
前段，刑法施行法第1 條之1 ，判決如主文。
本案經檢察官王巧玲到庭執行職務。
中    華    民    國    99    年    12    月    30    日
                  刑事第十六庭審判長法  官  吳俊龍
                                    法  官  陳蒨儀
                                    法  官  葉藍鸚
以上正本證明與原本無異。
不得上訴。
                                    書記官  黃芝凌
中    華    民    國    99    年    12    月    30    日
附錄法條：
刑法第339條
（普通詐欺罪）
意圖為自己或第三人不法之所有，以詐術使人將本人或第三人之
物交付者，處 5 年以下有期徒刑、拘役或科或併科 1 千元以下
罰金。
以前項方法得財產上不法之利益或使第三人得之者，亦同。
前二項之未遂犯罰之。

司法院資訊處製作；財團法人民間司法改革基金會備份。
